ACORDAO-COMPLETO-2353187

ACÓRDÃO 1381/2019 ATA 21/2019 - PLENÁRIO

VISTO, relatado e discutido este relatório de auditoria operacional para avaliar os principais gargalos para liberação de carga conteinerizada em portos da região sudeste.				ACORDAM os Ministros do Tribunal de Contas da União, reunidos em sessão do Plenário, ante as razões expostas pela relatora e com fundamento nos arts. 169, inciso I, e 250, inciso I, do Regimento Interno, em:
9.1. considerar cumpridas as recomendações e determinações constantes do Acórdão 1328/2016-TCU-Plenário;
9.2. dar ciência desta deliberação à Receita Federal do Brasil e ao Ministério da Agricultura, Pecuária e Abastecimento; 
9.3. arquivar os presentes autos.

Auditoria com objetivo de avaliar os principais gargalos para liberação de carga conteinerizada nos portos da Região Sudeste.

Companhia Docas do Espírito Santo - Codesa (CNPJ 27.316.538/0001-66); Companhia Docas do Estado de São Paulo - Codesp (CNPJ 44.837.524/0001-07); Companhia Docas do Rio De Janeiro (CNPJ 42.266.890/0001-28).

3. Interessado: Tribunal de Contas da União.

13.1. Ministros presentes: José Mucio Monteiro (Presidente), Walton Alencar Rodrigues, Benjamin Zymler, Augusto Nardes, Raimundo Carreiro, Ana Arraes (Relatora), Bruno Dantas e Vital do Rêgo.
13.2. Ministro-Substituto convocado: Marcos Bemquerer Costa.
13.3. Ministro-Substituto presente: Weder de Oliveira.

ANA ARRAES

Trata-se de processo apartado do TC Processo 014.624/2014-1, para tratar de pontos incontroversos da auditoria operacional realizada para avaliar os principais gargalos para liberação de carga conteinerizada em portos da região sudeste, relacionados à transferência de contêineres para recintos alfandegados fora da zona primária dos portos por meio de Declaração de Trânsito Aduaneiro (DTA) e ao processo de inspeção de embalagens e suportes de madeira, a cargo do Sistema de Vigilância Agropecuária Internacional (Vigiagro) , do Ministério da Agricultura, Pecuária e Abastecimento (Mapa) .
Adoto como relatório a instrução da unidade técnica (peça 85) que contou com a anuência de seu dirigente (peça 86) .
"INTRODUÇÃO
Cuidam os autos de auditoria operacional realizada para avaliar os principais gargalos para liberação de carga conteinerizada em portos da Região Sudeste, relacionados à transferência de contêineres para recintos alfandegados fora da zona primária dos portos por meio de Declaração de Trânsito Aduaneiro (DTA) e ao processo de inspeção de embalagens e suportes de madeira, a cargo do Sistema de Vigilância Agropecuária Internacional (Vigiagro) , do Ministério da Agricultura, Pecuária e Abastecimento (MAPA) . O presente processo foi apartado do TC Processo 014.624/2014-1, dada a controvérsia acerca de um dos temas da auditoria (a cobrança do chamado Terminal Handling Charge 2, ou THC2) , para que os temas relacionados ao DTA e à inspeção de embalagens e suportes de madeira pudessem ser apreciados com maior celeridade.
HISTÓRICO
O Acórdão 1328/2016-TCU-Plenário, de 25/5/2016 (peça 59) , de relatoria da Ministra Ana Arraes, expediu as seguintes recomendações e determinações à Receita Federal do Brasil (RFB) e ao Ministério da Agricultura, Pecuária e Abastecimento:
9.1. recomendar à Receita Federal do Brasil que avalie a conveniência e a oportunidade de implementar as medidas a seguir discriminadas e informe a este Tribunal, no prazo de 60 (sessenta) dias, acerca do resultado de suas análises, motivando-as:
9.1.1. priorizar e garantir recursos para implementar a anexação eletrônica de documentos ao processo de liberação de contêineres por Declaração de Trânsito Aduaneiro;
9.1.2. promover alterações em normas e sistemas de tecnologia da informação para permitir que o registro da Declaração de Trânsito Aduaneiro-DTA-pátio e sua parametrização sejam realizados antes da chegada dos navios ao porto de descarregamento;
9.1.3. promover alterações em normas e sistemas de tecnologia da informação para, nos processos de liberação por Declaração de Trânsito Aduaneiro, transferir a responsabilidade pela inserção em sistema dos dados do caminhão, contêiner e lacre para os terminais portuários, com o objetivo de eliminar o represamento no interior dos terminais de caminhões cuja carga tenha tido parametrização em canal verde;
9.2. determinar ao Ministério da Agricultura, Pecuária e Abastecimento que envie a este Tribunal, no prazo de 60 dias:
9.2.1. comprovante de encaminhamento à Casa Civil da Presidência da República dos anteprojetos para substituição do Decreto 24.114/1934, bem como daquele que cria a Lei da Vigilância Agropecuária Internacional, ou, em sua inexistência, informe as providências adotadas com vistas a eliminar os problemas decorrentes dessa desatualização/omissão legislativa;
9.2.2. plano de ação que contemple a atualização da Instrução Normativa SDA/Mapa 04/2004, para permitir a utilização de critérios de análise de risco para a seleção de contêineres a serem submetidos à inspeção de embalagens e suportes de madeira pelo Vigiagro, com o detalhamento das etapas, prazos e o nome dos responsáveis, bem como o prazo final para implementação, encaminhando-lhe, a título de subsídio, o "Modelo A" de plano de ação constante da página 27 do anexo I aos Padrões de Monitoramento deste Tribunal;
9.2.3. plano de ação com cronograma de implementação do módulo "embalagem de madeira" do Sigvig em cada porto, com o detalhamento das etapas, prazos e o nome dos responsáveis, bem como o prazo final para implementação;
Em agosto de 2016, os dois órgãos encaminharam respostas ao TCU. Resumidamente, a Receita Federal do Brasil, em sua resposta, encaminhada pelo Ofício 638/2016 - RFB/Gabinete (peça 77) , informou que as três recomendações a ela destinadas seriam atendidas no bojo de projeto que consistiria na manutenção evolutiva do Sistema Trânsito Aduaneiro, com o intuito de permitir a utilização do Lacre Eletrônico para Monitoração Aduaneira (LEMA) .
Em abril de 2018, foi realizado o primeiro monitoramento do Acórdão. Apesar de contempladas no projeto mencionado, como ainda não haviam sido implementadas as recomendações, foi enviada diligência à Receita Federal do Brasil (peça 81) para que atualizasse as informações prestadas acerca da implementação das recomendações.
Já o Ministério da Agricultura, Pecuária e Abastecimento, por meio do Aviso 2236/2016/MAPA (peça 78) , encaminhou em 2016 plano de ação e cronograma de implementação do módulo de madeira do SIGVIG, elaborados pela área técnica do Ministério.
Quanto à determinação 9.2.1, explicou que a simples atualização do Decreto 24.114/1934 não seria suficiente para suprir as lacunas legislativas existentes, sendo necessária a edição da Lei da Vigilância Agropecuária Internacional. O plano de ação encaminhado (peça 78, p. 3) previu prazo de 90 dias para:
Encaminhamento do Anteprojeto de Lei da Vigilância Agropecuária Internacional à Casa Civil da Presidência da República: O processo n 2 21000.005937/2012-93, referente ao anteprojeto de lei da Vigilância Agropecuária Internacional, por se tratar da área de competência da Coordenação-Geral do Sistema VIGIAGRO foi reencaminhado por meio do Despacho n230/2016 ao Secretário de Defesa Agropecuária com vistas à Consultoria Jurídica do MAPA e posterior encaminhamento pelo Ministro de Estado da Agricultura Pecuária e Abastecimento à Casa Civil da Presidência da República
Ressaltou a dificuldade de andamento do processo de elaboração do projeto de lei, que passa por muitas instâncias e sofre atrasos e paralisações devido a constantes trocas de gestores do MAPA.
O Ministério informou já ter sido parcialmente atendida a determinação 9.2.2, por meio da publicação da IN MAPA 232/2015. No entanto, apontou que essa precisa ser atualizada, bem como ressaltou a importância da edição de nova lei da vigilância internacional para o alcance dos objetivos dessa regulamentação.
Quanto à implantação do módulo de madeira no SIGVIG, ressaltou o ganho de eficiência obtido no Porto de Santos, mas expôs a dificuldade de sua aplicação generalizada pela falta de mecanismos para sua imposição (peça 78, p. 9) . Foram apresentadas iniciativas junto à Receita Federal do Brasil e à Infraero para avanços rumo à obtenção antecipada de informações sobre as embalagens de madeira. No entanto, ressaltou mais uma vez a necessidade de previsão legislativa.
Assim, dado que foram adotadas medidas no sentido de cumprir as determinações, mas que nenhuma delas havia sido concluída até o primeiro monitoramento, foi realizada nova diligência ao MAPA (peça 82) para que fornecesse informações atualizadas sobre o estágio de implementação das determinações do Acórdão 1328/2016-TCU-Plenário.
EXAME TÉCNICO
Antes de examinar o atendimento de cada uma das deliberações do Acórdão 1328/2016-TCU-Plenário, é preciso considerar que a auditoria em questão ocorreu em 2014, quase cinco anos antes da presente instrução. O referido Acórdão foi prolatado dois anos depois, após o desmembramento do processo, realizado para mitigar o atraso gerado pela intensa complexidade do terceiro tema da auditoria, o Terminal Handling Charge 2, ou THC2. Neste longo interstício, após duas mudanças de Governo, é natural que o cenário e os projetos tenham sofrido alterações. Deste modo, mais relevante do que verificar a implementação ipsis litteris das deliberações, é avaliar se os objetivos das determinações e recomendações estão sendo trabalhados de maneira adequada.
A Receita Federal do Brasil encaminhou sua resposta por meio do Ofício 474/2018-RFB/Gabinete (peça 83) .
Após tecer breve histórico sobre os esforços envidados pela RFB para a agilização do despacho aduaneiro, informou que, atualmente, a aduana brasileira tem investido em inovações para a facilitação do comércio sem prejuízo para o controle aduaneiro, fundamentada em experiências internacionais. Citou o Operador Econômico Autorizado (OEA) e o Portal Único do Comércio Exterior (Pucomex ou PU) como exemplos desses projetos. Especificamente em relação ao segundo, informou que promoveria reforma significativa nos sistemas e procedimentos de controle do comércio exterior, resultando em grande redução nos tempos dos trâmites necessários ao desembaraço e liberação das cargas, podendo chegar à sua entrega imediata ao importador a partir do navio.
A recomendação 9.1.1 tratou da anexação eletrônica de documentos para agilizar a liberação de contêineres por Declaração de Trânsito Aduaneiro. Sobre essa deliberação, foi informado que, à época do Ofício 638/2016-RFB/Gabinete (peça 77) , a anexação eletrônica estava prevista dentro do projeto do Lacre Eletrônico para Monitoração Aduaneira (LEMA) . Nesse contexto, os benefícios da medida ficariam restritos aos despachos de trânsito aduaneiro que utilizassem o LEMA.
Com o objetivo de expandir os benefícios da anexação eletrônica a todos os usuários, foi informado que essa medida foi desvinculada do LEMA e que o projeto original estaria sendo revisto, para evitar procedimentos burocráticos e adequá-lo às premissas do Pucomex. Informou-se ainda que a demanda já estaria completamente especificada e em início de desenvolvimento pelo Serviço Federal de Processamento de Dados (Serpro) , com entrega prevista para novembro de 2019.
Visto que a anexação eletrônica de documentos está em vias de ser implementada, não só para os processos de DTA, mas expandida a todos os usuários, considera-se que os objetivos da recomendação 9.1.1 serão plenamente atendidos.
A recomendação 9.1.2 tratou da possibilidade de o registro da Declaração de Trânsito Aduaneiro-DTA-pátio e sua parametrização serem realizados antes da chegada dos navios ao porto de descarregamento.
A RFB informou que a recomendação será contemplada pelo projeto Pucomex, que já está em funcionamento para a exportação e deve ter o módulo de importação ainda em 2019. O módulo importação incluirá o controle de carga e trânsito aduaneiro e permitirá o registro e a parametrização da Declaração Única de Importação (DUIMP) antes da chegada da carga.
Mais uma vez, trata-se de uma solução mais abrangente, que atende a todos os importadores e não só aos usuários da DTA. Considera-se que a solução apresentada atende plenamente aos objetivos da recomendação 9.1.2, não havendo necessidade de monitoramento posterior.
A recomendação 9.1.3 visou o fim do represamento de caminhões no interior dos terminais. Após algumas etapas burocráticas, os caminhões ficavam aguardando até que um servidor da RFB, dentro do terminal, inserisse os dados do caminhão, lacre e contêiner no Siscomex Trânsito. À época, a recomendação foi de transferir essa responsabilidade ao próprio terminal, que poderia fazer esse procedimento de maneira contínua e mais rápida, evitando o represamento.
A RFB informou que a responsabilidade pelos dados do veículo e do contêiner são do transportador, que é o responsável pela carga durante o trânsito aduaneiro. Ademais, com o Portal Único, informou que a responsabilidade de inserção dos dados de aplicação do lacre no sistema será transferida ao transportador ou ao depositário, conforme o caso, independentemente da utilização do LEMA. Dessa forma, embora de maneira distinta da prescrita pelo Acórdão, com o advento do Pucomex, será solucionado o problema do represamento de caminhões enquanto aguardam a inserção de dados no Siscomex Trânsito por servidor da RFB.
Assim, considera-se que as três recomendações endereçadas à RFB terão seus objetivos atingidos com a implantação do Portal Único do Comércio Exterior (Pucomex) e da Declaração Única de Importação (DUIMP) . Como as medidas ainda não foram plenamente implementadas, considera-se que as recomendações 9.1.1, 9.1.2 e 9.1.3 foram parcialmente cumpridas.
O Ministério da Agricultura, Pecuária e Abastecimento encaminhou sua resposta por meio do Ofício 635/2018/SE - MAPA (peça 84) . Transcreve-se parte do documento:
Ainda no Aviso 236/2016/MAPA, foi informado que no longo prazo seria viabilizado o compartilhamento de informações entre todos os intervenientes do comércio exterior por meio do Portal Único de Comércio Exterior, permitindo que o MAPA não dependesse mais dos recintos para recebimento antecipado das informações.
Desse modo a atual equipe de gestão da CGVIGIAGRO/SDA/MAPA se encontra exatamente iniciando os trabalhos conjuntamente com a equipe do Portal Único de Comércio Exterior - Pl.J para operações de importação sob anuência do MAPA e também na fiscalização de embalagens de madeira.
No modal marítimo, tendo acesso antecipado aos dados de importação em nível nacional, o MAPA poderá expandir o despacho antecipado (cargas ainda sobre as águas) , o que propiciaria a liberação de 70 a 90% das partidas importadas via marítima antes mesmo da chegada das embarcações nos portos brasileiros.
A previsão da equipe do PU é de que a primeira entrega aplicada a importação será em outubro de 2018 para empresas que aderiram ao programa Operador Econômico Autorizado da Receita Federal do Brasil - RFB e posteriormente para os demais operadores.
Não obstante, a equipe da CGVIGIAGRO detectou a necessidade de melhorias na atual plataforma SIGVIG Madeira uma vez que o sistema possui limitações inerentes ao seu desenvolvimento inicial e não está, segundo nossa avaliação, preparado para receber o aporte de informações disponíveis no PU e aplicar o devido tratamento de modo mais eficiente, bem como limitações de funcionalidades, acessibilidade, gerenciamento de risco, estabelecimento de percentuais de inspeção predefinidos e automação de processos como seleção de cargas para inspeção.
Desse modo, avaliamos que não seria prudente avançar com o SIGVIG Madeira, mas sim intensificar os trabalhos e investimentos na unificação das plataformas SIGVIG (Sigvig Carga e Cadastro e o Sigvig Madeira) por meio do SIGVIG 3.0 (atualmente em desenvolvimento) , sistema já modelado para funcionar de modo integrado com o Portal Único e que atualmente está operando na exportação de carne.
O trecho transcrito transmite um bom panorama do ambiente em transformação em que se encontra o Vigiagro. Espera-se que a implantação do Pucomex traga melhorias significativas na disponibilidade de informações ao Vigiagro, permitindo a expansão da aplicação do gerenciamento de risco e do despacho antecipado. No contexto atual, realmente não faz sentido continuar investindo na expansão do sistema antigo (Sigvig Madeira) . A opção do MAPA de investir no novo sistema, já preparado para a integração com o Pucomex, se mostra mais adequada. Neste cenário, a determinação 9.2.3, da forma como foi concebida, perdeu sua aplicabilidade. No entanto, o sentido do comando, que visava à ampliação das informações disponíveis antecipadamente ao Vigiagro, com o objetivo de viabilizar a análise de risco e a liberação antecipada de cargas, será perseguido com a implantação do Pucomex e do Sigvig 3.0.
Ademais, conforme informado (peça 84, p. 4-5) , diversas outras medidas foram e estão sendo tomadas para mitigar os problemas levantados no Relatório de Auditoria, visando aprimorar os procedimentos de controle e fiscalização das embalagens de madeira, tendo obtido avanços significativos na implantação da análise de risco para a seleção das inspeções.
Quanto à determinação 9.2.2, já por ocasião do primeiro monitoramento o MAPA havia informado (peça 78, p. 7) que a Instrução Normativa MAPA 24/2004 foi substituída pela Instrução Normativa MAPA 232/2015, que entrou em vigor em 12 de fevereiro de 2016. Dentre as inovações trazidas pela nova IN, destaca-se a possibilidade de seleção de unidades de carga a serem submetidas à inspeção pelo Vigiagro com base em análise de risco, bem como o estabelecimento de critérios de risco a serem adotados para essa seleção. Considera-se a determinação implementada.
O tema da determinação 9.2.1, que tratava da atualização do arcabouço legal que envolve a Vigilância Agropecuária Internacional, já havia sido tocado pela recomendação 9.2.11 do Acórdão 1318/2006-TCU-Plenário, de relatoria do Ministro Benjamin Zymler, em sede de auditoria operacional realizada pelo TCU em 2005. Após diversas tentativas e dificuldades de consenso entre diferentes setores do MAPA, a recomendação não chegou a ser implementada e o assunto foi revisitado na auditoria do presente processo, realizada em 2014.
Acerca do andamento do anteprojeto de Lei da Vigilância Agropecuária Internacional, o MAPA informou (peça 84, p. 3-4) :
O Processo 21000.005937 /2012-93 foi acostado nos altos do processo SEI 70100.005017 /2014-14, vinculado ao processo SEI 21000.027875/2016-02, enviado para análise e manifestação sobre a Nota MAPA 1764/2016/CONJUR-MAPA/CGU/AGU (1184817) que solicitava, dentre outros, a juntada das minutas dos atos normativos para apreciação da CONJUR e demais encaminhamentos. 
Com relação exclusivamente a minuta do anteprojeto de Lei da Vigilância Agropecuária Internacional, a proposta inicial do texto que deveria ser enviada pela Secretaria de Defesa Agropecuária SDA/MAPA para análise pela CONJUR/MAPA não obteve na época o de acordo de todos os departamentos técnicos da SDA/MAPA, o que levou a proposta a não prosperar no âmbito da SDA/MAPA.
Nesse escorreito diapasão, essa CGVIGIAGRO elaborou nova minuta com apoio da DARAN/SDA/MAPA e será submetida para análise do Gabinete da SDA/MAPA no contexto do novo projeto de construção da agenda regulatória da SDA/MAPA. Em anexo encaminhamos também o texto da nova minuta.
Não obstante, verificamos a existência do Projeto de Lei - PL 1670/2015 na Câmara dos Deputados cuja ementa institui o Sistema Brasileiro de Vigilância Agropecuária Internacional - Vigiagro e a Taxa de Vigilância Agropecuária Internacional; estabelece sanções administrativas e penais; altera a Lei nº 12.016, de 7 de agosto de 2009; e dá outras providências. O texto se assemelha as minutas anteriormente enviadas nos processos correlatos sobre o tema na SDA/MAPA e a última movimentação do referido PL foi em 01/11/2017.
Verifica-se que, apesar de o Tribunal já ter se manifestado duas vezes, sustentado por análises técnicas aprofundadas, a favor do encaminhamento de projetos para a atualização do arcabouço legislativo da atividade da Vigilância Agropecuária Internacional, o MAPA não foi capaz de concluir tal tarefa.
No entanto, verificou-se que efetivamente o PL 1670/2015, mencionado na resposta do Ministério, foi apresentado em 26/5/2015, pelo Deputado Rogério Peninha Mendonça (PMDB/SC) . Foi arquivado em 31/1/2019 e desarquivado em 19/2/2019, tendo sido designado o Deputado Pedro Lupion (DEM-PR) em 21/3/2019 - última movimentação até a data da presente instrução. Nesse ponto, cumpre salientar que os trâmites do processo legislativo fogem da competência e controle do TCU. Entretanto, por ter sido apresentado projeto de lei sobre a matéria tratada pela deliberação, considera-se que a determinação em questão perdeu seu objeto, devendo ser considerada insubsistente.
Tendo em vista o longo decurso de tempo desde a realização da auditoria objeto do presente processo, realizada em 2014, as diversas transformações econômicas, políticas e legislativas ocorridas desde então, e considerando que a maior parte dos objetivos das deliberações expedidas pelo Acórdão 1328/2016-TCU-Plenário foram ou estão em vias de ser atingidos, não se justifica a continuidade do monitoramento, levando em conta o custo do controle exercido pelo TCU e o princípio da economicidade, sendo cabível o encerramento do processo.
CONCLUSÃO
Em face da análise promovida nos itens 11 a 31 da presente instrução, considera-se exitosa a auditoria operacional, realizada em 2014, com objetivo de avaliar os principais gargalos para liberação de carga conteinerizada em portos da Região Sudeste, pois os objetivos da maioria das determinações e recomendações do Acórdão 1328/2016-TCU-Plenário foram perseguidos e encontram-se implementados ou em implementação pela Receita Federal do Brasil e pelo Ministério da Agricultura, Pecuária e Abastecimento, senão exatamente da maneira prescrita, com alternativas que seguiram no mesmo sentido. Propõe-se, assim, o encerramento do processo.
PROPOSTA DE ENCAMINHAMENTO
Ante o exposto, submetem-se os autos à consideração superior, propondo:	
considerar parcialmente cumpridas as recomendações 9.1.1, 9.1.2 e 9.1.3 do Acórdão 1328/2016-TCU-Plenário, dirigidas à Receita Federal do Brasil;
acerca das determinações presentes no Acórdão 1328/2016-TCU-Plenário dirigidas ao Ministério da Agricultura, Pecuária e Abastecimento, considerar:
 insubsistente a determinação 9.2.1;
 cumprida a determinação 9.2.2;
 parcialmente cumprida a determinação 9.2.3;
dar ciência do acórdão que vier a ser proferido à Receita Federal do Brasil e ao Ministério da Agricultura, Pecuária e Abastecimento, destacando que o relatório e o voto que fundamentam a deliberação ora encaminhada podem ser acessados por meio do endereço eletrônico www.tcu.gov.br/acordaos e que, caso tenham interesse, o Tribunal pode encaminhar-lhes cópia desses documentos sem quaisquer custos;
arquivar o presente processo, com fundamento no art. 169, inciso II, do Regimento Interno do Tribunal"
É o relatório.

não há.

Não atuou.

AUDITORIA OPERACIONAL. PRINCIPAIS GARGALOS PARA LIBERAÇÃO DE CARGA CONTEINERIZADA. PORTOS DA REGIÃO SUDESTE. DECLARAÇÃO DE TRÂNSITO ADUANEIRO. PROCESSO DE VISTORIA DE EMBALAGENS E SUPORTES DE MADEIRA. OPORTUNIDADES DE MELHORIA. CUMPRIMENTO DE RECOMENDAÇÕES E DETERMINAÇÕES. PLANO DE AÇÃO. ARQUIVAMENTO.

RELATÓRIO DE AUDITORIA (RA)

Secretaria do TCU no Estado de São Paulo (Sec/SP).

Trata-se de processo apartado do TC Processo 014.624/2014-1 (Auditoria Operacional que cuidou dos principais gargalos para liberação de carga conteinerizada na importação, em portos marítimos da região Sudeste) . Em função da complexidade dos assuntos tratados - legalidade da cobrança do Terminal Handling Charge 2 (THC2) -, deliberei por autuar este processo para discutir com mais celeridade outros assuntos daqueles autos: transferência de contêineres para recintos alfandegados fora da zona primária dos portos por meio de Declaração de Trânsito Aduaneiro (DTA) ; e processo de inspeção de embalagens e suportes de madeira, a cargo do Sistema de Vigilância Agropecuária Internacional (Vigiagro) , do Ministério da Agricultura, Pecuária e Abastecimento (Mapa) .
A unidade técnica (UT) propôs dar prosseguimento ao encaminhamento disposto no Relatório de Auditoria da fiscalização empreendida no âmbito do TC Processo 014.624/2014-1 e, anuindo à proposta, o TCU deliberou, por meio do Acórdão 1328/2016-TCU-Plenário, por realizar recomendações e determinações. A unidade técnica avaliou o cumprimento desse decisum e propôs considerar: parcialmente cumpridas as recomendações dos itens 9.1.1 - 9.1.3; insubsistente a determinação do item 9.2.1; cumprida a determinação do item 9.2.2; e parcialmente cumprida a determinação do item 9.2.3 do Acórdão 1328/2016-TCU-Plenário.
Alinho-me, em essência, ao encaminhamento proposto pela unidade técnica e detalho a seguir, individualmente, a apreciação de cada recomendação e determinação expedida.
Item 9.1.1: recomendar à Receita Federal do Brasil (RFB) que priorize e garanta recursos para implementar a anexação eletrônica de documentos ao processo de liberação de contêineres por Declaração de Trânsito Aduaneiro.
A UT avaliou que a RFB já endereçou o problema e que a demanda já estaria completamente especificada e em início de desenvolvimento pelo Serviço Federal de Processamento de Dados (Serpro) , com entrega prevista para novembro de 2019. Assim, avalio que a recomendação foi cumprida.
Item 9.1.2: recomendar à RFB que promova alterações em normas e sistemas de tecnologia da informação para permitir que o registro da Declaração de Trânsito Aduaneiro-DTA-pátio e sua parametrização sejam realizados antes da chegada dos navios ao porto de descarregamento.
A unidade instrutiva dá conta de que a recomendação será contemplada pelo projeto Portal Único de Comércio Exterior, que já está em funcionamento para a exportação e deve ter o módulo de importação ainda em 2019. O módulo importação incluirá o controle de carga e trânsito aduaneiro e permitirá o registro e a parametrização da Declaração Única de Importação (DUIMP) antes da chegada da carga. Dessa forma, considero cumprida a recomendação.
Item 9.1.3: recomendar à RFB que promova alterações em normas e sistemas de tecnologia da informação para, nos processos de liberação por Declaração de Trânsito Aduaneiro, transferir a responsabilidade pela inserção em sistema dos dados do caminhão, contêiner e lacre para os terminais portuários, com o objetivo de eliminar o represamento no interior dos terminais de caminhões cuja carga tenha tido parametrização em canal verde.
A unidade técnica avaliou que, com o Portal Único em fase de implantação, a responsabilidade de inserção dos dados de aplicação do lacre no sistema será transferida ao transportador ou ao depositário, conforme o caso. Dessa forma, embora de maneira distinta da prescrita pelo decisum, com o advento do Portal Único, será solucionado o problema do represamento de caminhões enquanto aguardam a inserção de dados no Siscomex Trânsito por servidor da RFB. Assim, resta cumprida a recomendação.
Item 9.2.1: determinar ao Ministério da Agricultura, Pecuária e Abastecimento que envie a este Tribunal comprovante de encaminhamento à Casa Civil da Presidência da República dos anteprojetos para substituição do Decreto 24.114/1934, bem como daquele que cria a Lei da Vigilância Agropecuária Internacional, ou, em sua inexistência, informe as providências adotadas com vistas a eliminar os problemas decorrentes dessa desatualização/omissão legislativa.
A unidade instrutiva constatou que o Mapa formulou projeto de lei, mas não o enviou à Casa Civil. Entretanto, verificou que está em tramitação na Câmara dos Deputados Projeto de Lei que trata da matéria: PL 1670/2015. Assim, entendo cumprida a determinação.
Item 9.2.2: determinar ao Ministério da Agricultura, Pecuária e Abastecimento que envie a este Tribunal plano de ação que contemple a atualização da Instrução Normativa SDA/Mapa 04/2004, para permitir a utilização de critérios de análise de risco para a seleção de contêineres a serem submetidos à inspeção de embalagens e suportes de madeira pelo Vigiagro, com o detalhamento das etapas, prazos e o nome dos responsáveis, bem como o prazo final para implementação.
A UT apurou que o Mapa havia informado que a Instrução Normativa MAPA 04/2004 foi substituída pela Instrução Normativa MAPA 232/2015, que entrou em vigor em 12 de fevereiro de 2016. Dentre as inovações trazidas pela nova IN, destaca-se a possibilidade de seleção de unidades de carga a serem submetidas à inspeção pelo Vigiagro com base em análise de risco, bem como o estabelecimento de critérios de risco a serem adotados para essa seleção. Logo, considero atendida a determinação.
Item 9.2.3: determinar ao Ministério da Agricultura, Pecuária e Abastecimento que envie a este Tribunal plano de ação com cronograma de implementação do módulo "embalagem de madeira" do SIGVIG em cada porto, com o detalhamento das etapas, prazos e o nome dos responsáveis, bem como o prazo final para implementação.
A unidade instrutiva constatou que o Mapa não avançou com o SIGVIG Madeira, mas intensificou os trabalhos e os investimentos na unificação das plataformas SIGVIG (SIGVIG Carga e Cadastro e o SIGVIG Madeira) por meio do SIGVIG 3.0 (atualmente em desenvolvimento) , sistema já modelado para funcionar de modo integrado com o Portal Único e que atualmente está operando na exportação de carne. Em função disso, a UT avaliou que a implantação do Portal Único trará melhorias significativas na disponibilidade de informações ao Vigiagro, permitindo a expansão da aplicação do gerenciamento de risco e do despacho antecipado. No contexto atual, realmente não faria sentido continuar investindo na expansão do sistema antigo (SIGVIG Madeira) . A opção do Mapa de investir no novo sistema, já preparado para a integração com o Portal Único, se mostra mais adequada. Neste cenário, entendo que a determinação 9.2.3 foi atendida em sua essência.
Por fim, verifico que os objetivos das determinações e recomendações do Acórdão 1328/2016-TCU-Plenário foram perseguidos e encontram-se implementadas ou em implementação pela Receita Federal do Brasil e pelo Ministério da Agricultura, Pecuária e Abastecimento. Apesar de, em alguns casos, não cumpridas exatamente da maneira prescrita, o foram com alternativas que seguiram no mesmo sentido. Logo, o processo atingiu seu objetivo e deve ser encerrado.
	Ante o exposto, VOTO por que seja aprovada a minuta de deliberação que submeto a este Colegiado.
TCU, Sala das Sessões Ministro Luciano Brandão Alves de Souza, em 12 de junho de 2019.
ANA ARRAES 
Relatora